【裁判字號】    99,消債抗,89
【裁判日期】    991109
【裁判案由】    聲請免責
【裁判全文】
臺灣臺北地方法院民事裁定            99年度消債抗字第89號
抗  告  人
即 債務 人  甲○○
上列抗告人因消費者債務清理事件聲請免責，對於中華民國99年
8 月4 日本院99年度消債聲字第36號裁定提起抗告，本院裁定如
下：
    主  文
原裁定廢棄。
    理  由
一、按法院裁定開始清算程序後，債務人有薪資、執行業務所得
    或其他固定收入，而普通債權人之分配總額低於債務人聲請
    清算2 年間，可處分所得扣除自己及依法應受其扶養者所必
    要生活費用之數額者，法院應為不免責之裁定，但債務人證
    明經普通債權人全體同意者，不在此限，消費者債務清理條
    例第133 條定有明文。又法院依同法第133 條至第135 條裁
    定前應依職權調查，或命管理人調查以書面提出報告，並使
    債權人、債務人有陳述意見之機會，此觀同條例第136 條第
    1 項規定亦明。準此，法院如欲依消費者債務清理條例第
    133 條規定裁定債務人不免責者，應於裁定前使債務人有陳
    述意見之機會，俾保障債務人之程序權，使法院能為妥適之
    裁定，落實該條例謀求消費者經濟生活之更生及社會經濟之
    健全發展，否則所踐行之程序即有未備，難謂無程序上重大
    瑕疵。
二、抗告意旨略以：伊因積欠信用卡等債務共新臺幣（下同）72
    萬1,133 元，與最大債權銀行即中國信託商業銀行協商成立
    後，信守承諾分期還款，嗣於民國98年10月間因突發性病變
    ，導致腦部重度中風，完全無法行動，實無餘力支付協商金
    額，顯係不可歸責於債務人之事由致履行原協商方案有重大
    困難。詎原審逕將伊每月領有低收入戶生活扶助費及殘障補
    助金視為固定收入，又以普通債權人之分配總額遠低於債務
    人聲請清算前2 年間，可處分所得扣除自己及依法應受其扶
    養者所必要生活費用之數額，逕為不免責裁定，未使伊於裁
    定前有補正說明之機會，顯有不當，爰依法提起抗告等語。
三、經查：
  (一)原審於99年5 月7 日以99年度消債清字第19號裁定抗告人即
    債務人開始清算程序，並同時終止清算程序，有上開清算事
    件卷宗可按，惟原審於裁定債務人不免責前，並未使債權人
    、債務人有陳述意見之機會，旋於同年8 月4 日裁定債務人
    不免責等情，復據本院核閱原審卷宗無誤，是原審於裁定債
    務人不免責前，並未使債務人有陳述意見之機會至明。揆諸
    前開說明，原審踐行之程序於法已有未合。
  (二)又消費者債務清理條例第133 條所謂其他固定收入，包括津
    貼、年金、保險給付、政府補助金等在內，此觀消費者債務
    清理條例施行細則第21條第4 項規定，債務人依本條例第43
    條第6 項第3 款、第81條第4 項第3 款規定所表明之收入數
    額，係指包括基本薪資、工資、佣金、獎金、津貼、年金、
    保險給付、租金收入、退休金或退休計畫收支款、政府補助
    金、分居或離婚贍養費或其他收入款項在內之所有收入數額
    即明。債務人既每月領有身心障礙年金4,804 元及政府核發
    之身心障礙托育養護費用2 萬1,000 元，各有臺北市大安區
    公所99年3 月10日北市安社字第09930443300 號函、勞工保
    險局99年3 月2 日保國四字第09960107160 號函、臺北市政
    府社會局99年2 月12日北市社障字第09930305200 號函可稽
    （見本院卷第25至30頁），固難謂其無領有其他固定收入。
    惟：債務人聲請清算時所填載財產及收入狀況說明書記載依
    法受其扶養之人有子女陳威宏、陳亭安2 人（見99年度消債
    清字第19號卷第10頁），且債務人領有重度多重障之身心障
    礙手冊（見同上卷第40頁），其每月應負擔扶養費若干？所
    領取之固定津貼補助是否足敷自己及其依法應負扶養義務者
    之必要生活費用猶有餘額？俱未見原裁定詳予調查審認，徒
    憑債務人領有前述固定收入，率謂本件普通債權人之分配總
    額低於抗告人聲請清算前2 年間，可處分所得扣除自己及依
    法應受其扶養者所必要生活費用之數額，而有同條例第133
    條前段之不免責情形，尚嫌速斷，亦難昭折服。
四、綜上所述，原審於裁定債務人不免責前，並未使債務人有陳
    述意見之機會，揆諸前開說明，原審踐行程序於法自有未合
    ，復未詳予調查審認債務人是否有消費者債務清理條例第
    133 條前段之不免責事由，是抗告意旨指摘原裁定不當，求
    予廢棄，非無理由，應由本院予以廢棄，且基於保障債務人
    之審級利益，應由原審法院另為妥適之處理。
五、據上論結，本件抗告為有理由，依非訟事件法第46條，民事
    訴訟法第492 條，裁定如主文。
中    華    民    國    99    年    11    月    9     日
                 民事第四庭    審判長法  官  張瑜鳳
                                     法  官  林怡伸
                                     法  官  胡宏文
以上正本係照原本作成。
本裁定不得抗告。
中    華    民    國    99    年    11    月    11    日
                                     書記官  曾寶生

司法院資訊處製作；財團法人民間司法改革基金會備份。
